【裁判字號】    89,家訴,64
【裁判日期】    890810
【裁判案由】    協同辦理離婚登記
【裁判全文】
臺灣高雄地方法院民事判決  八十九年度家訴字第六四號
    原      告  甲○○
    訴訟代理人  紀錦隆  律師
                施旭錦  律師
    被      告  乙○○○      .
右當事人間請求辦理離婚登記事件，本院判決如左：
    主    文
被告應協同原告辦理離婚戶籍登記。
訴訟費用由被告負擔。
    事    實
甲、原告方面：
  一、聲明：求為判決如主文所示。
  二、陳述：
  （一）兩造本係夫妻，因個性不合，無法公同生活，於民國七十一年一月十日兩願
        離婚，惟因被告遲遲不願協同至戶政機關辦理離婚登記，且原告亦遠赴厄瓜
        多爾經商，直至八十七年十二月回國，但被告仍不願協同辦理離婚登記，故
        戶籍登記仍登載兩造為夫妻關係。
  （二）按兩願離婚，應以書面為之，並應有二人以上證人之簽名，七十四年六月五
        日修正前民法第一千零五十條定有明文。又民法第一千零五十條修正條文增
        設離婚登記為兩願離婚之成立及生效要件，民法親屬編施行法對於該條之修
        正，並無溯及既往之特別規定，依該施行法第一條法律不溯及既往之原則，
        應以離婚有效成立之時，作為決定其適用新修正條文或舊法規定之準據時，
        民法親屬編修正條文於七十四年六月五日修正公布施行，本件熊鄒貴美與其
        夫係於民法親屬編修正公布施行前協議離婚，如已具備舊法規定離婚之成立
        及生效要件，雙方有離婚之合意，以書面為之，並有二人以上證人之簽名，
        依法即已生效，該日即為其離婚生效之日期，至於向戶政機關為離婚之登記
        ，僅生行政法上之效力規定，並非離婚之成立及生效要件，故雖於修正條文
        公佈施行後始申辦離婚登記，但不影響其離婚已有效成立（法務部七十四律
        字第一０００三號函參照）。是本件兩造於七十一年一月十日兩願離婚，應
        適用七十四年六月五日修正施行前舊法規定，故於簽立協議離婚書及證人謝
        喜麟、喬國振二人見證簽名時，離婚已有效成立，故自斯時起兩造婚姻關係
        即已消滅，並不因未為離婚之登記而影響離婚之效力。
  （三）復按離婚，應為離婚之登記。離婚登記以雙方當事人為申請人。現行戶籍法
        第十七條第二項、第三十六條定有明文。又戶籍法故屬公法性質，但婚姻當
        事人因有合法離婚之事實，請求對造協辦離婚登記，則屬私法上請求，得為
        民事訴訟之標的，從而，本件兩造既已有合法離婚之事實，而離婚戶籍登記
        之申請，須由當事人協同為之始克辦理，則各當事人在法律上即負有協同申
        辦之義務，今被告不履行此義務，原告自得訴請其履行。
  三、證據：提出戶籍謄本、離婚協議書各一件為憑，並聲請訊問證人喬國振。
乙、被告方面：
  一、聲明：請求駁回原告之訴，訴訟費用由原告負擔。
  二、陳述：離婚協議書是我親簽，證人不知道是誰，當初離婚孩子都是我在扶養，
      我先生的弟弟說離婚沒去辦戶籍登記不算。
    理    由
一、原告起訴主張兩造本係夫妻，因個性不合，於七十一年一月十日兩願離婚，惟因
    被告未協同至戶政機關辦理離婚登記，故戶籍登記仍登載兩造為夫妻關係之事實
    ，業據其提出戶籍謄本及離婚協議書為證，且經被告自陳在卷，並由證人喬國振
    即當初離婚之見證人證明屬實，是原告此部份之主張堪信為真。
二、按七十四年六月三日修正前之民法第一千零五十條規定，兩願離婚者只須當事人
    以書面為之，並經二人以上之證人簽名即生效力，不以登記為生效要件。而離婚
    登記，以當事人為申請人，戶籍法第三十六條亦定有明文。本件兩造既已於七十
    一年一月十日經協議離婚，其做成之書面協議並經二人簽名見證，自已生效，則
    依上開規定，兩造應為離婚登記之申請人，乃被告拒不協同申請，則原告求為命
    被告為此項申請意思表示之判決，即屬正當，應予准許。
三、據上論結，原告之訴為有理由，依民事訴訟法第七十八條，判決如主文。
中      華      民      國    八十九    年      八      月      十      日
                              臺灣高雄地方法院民事第六庭
~B法      官  楊國祥
右為正本，係照原本作成。
如不服本判決，應於送達後廿日內，向本院提出上訴狀。
中      華      民      國    八十九    年      八      月      十      日
~B法院書記官  周祺雯


司法院資訊處製作；財團法人民間司法改革基金會備份。
